【裁判字號】    96,訴,802
【裁判日期】    970416
【裁判案由】    分割共有物
【裁判全文】
臺灣臺南地方法院民事判決               96年度訴字第802號
原      告  丁○○
                        號
訴訟代理人  侯清治 律師
複代理人    李孟仁 律師
被      告  甲○○
            丙○○○
共      同
訴訟代理人  乙○○
            杜婉寧  律師
上列當事人間請求分割共有物事件，經本院於民國97年4月2日言
詞辯論終結，判決如下：
    主  文
兩造共有坐落臺南縣學甲鎮○○段０一二九地號，面積三萬零七
十八平方公尺土地，分割如附圖一所示，編號甲部分面積一萬七
千五百四十六平方公尺，分歸被告共同取得，並按如附表所示原
應有部分比例保持共有；編號乙部分面積一萬二千五百三十二平
方公尺，分歸原告取得。
訴訟費用由原告負擔新台幣貳萬貳仟陸佰零玖元，由被告負擔
萬壹仟陸佰伍拾貳元。
    事實及理由
一、原告起訴主張：
  (一)兩造共有坐落台南縣學甲鎮○○段0129地號、旱地目、養殖
    用地、面積30,078平方公尺之土地（下稱系爭土地），原告
    權利範圍為20/48（即12,532.5平方公尺），被告甲○○、
    丙○○○權利範圍各為301/960（即9,430.71平方公尺）、
    259/960（即8,114.79平方公尺）。系爭土地並無不能分割
    之情形，亦無不能分割之特約，依民法第823條第1項、第
    824條之規定，原告自得隨時請求分割系爭共有物。又系爭
    土地分割後，各共有人之面積均大於0.25公頃（即2,500平
    方公尺)，亦不受農業發展條例第16條第1項第4款規定分割
    後土地最小面積之限制，況系爭土地南側以毗鄰同段129- 1
    號土地為聯外道路，且如附圖二所示A部分土地上，現有被
    告甲○○所有同段4012建號即門牌號碼台南縣學甲鎮新芳
    90-9 號3層樓鋼筋混凝土造之農舍1幢，底層面積174.72平
    方公尺，供被告夫妻共同居住。被告應有部分合計560/96
     0，業已設定共同抵押予訴外人台灣土地銀行以擔保共同債
    務，若依附圖二所示採用分割線與系爭土地及毗鄰同段130
    地號地籍線平行為分割線，縱向分割為A、B部分，B部分由
    原告取得、A部分由被告維持共有，日後較好規劃利用，依
    土地登記規則第107條之規定，於徵得抵押權人即訴外人台
    灣土地銀行同意後，將其抵押權轉載於被告分割後所取得之
    土地及建物上，亦符合系爭土地使用、收益現況，復又無不
    能通行問題，是原告主張依附圖二所示之分割方式兼顧兩造
    使用利益，應屬適當。
  (二)對於被告抗辯之陳述：
    被告以目前系爭土地實際占有使用人為被告及訴外人翁秀政
    ，在其上養殖，如強行分割，需將養殖池內池水抽離，更須
    有停止養殖期約6個月至1年許之休耕期間，造成養殖事業之
    損害，然系爭土地目前使用狀況近乎如附圖二之分割方式，
    被告以目前使用狀況不適合立即分割，因水中生物正值養殖
    期中，若強制將分隔養殖池之土堤挖除重新設置，必造成損
    害，是被告抗辯不過以免造成其養殖事業經濟上之損害而已
    ，並非原告主張之分割方案，對於系爭土地分割後有經濟上
    效用之損害，而系爭土地分割所考量之經濟效用，應以土地
    利用目的為考量，而非單就目前土地使用狀況為考量因素而
    已，是被告所辯，自屬無理由。縱如被告所辯有養殖事業經
    濟上之損害者，原告亦願待被告於本季漁獲收成後，再行以
    確認之分割界址為依據，拆除現有土堤後再行設置分割土堤
    ，以維護雙方權益。況系爭土地經臺南縣佳里地政事務所複
    丈結果，被告現使用面積為1.8085公頃，與被告應有部分面
    積1. 7546公頃相去0.0539公頃（即539平方公尺），相差面
    積甚大，已影響原告土地使用上之經濟效益，原告不同意被
    告以金錢補償超出應有部分使用面積之方案。
  (三)爰依民法第823條第1項及第824條第2項規定，訴請裁判分割
    ，並聲明：准兩造共有系爭土地分割如附圖二所示B部分、
    面積12,532.5平方公尺土地分歸原告取得；A部分、面積
    17,54 5.5平方公尺土地分歸被告共同取得。
二、被告則以：
    系爭土地上係被告甲○○於67年間繼承其父而來，原有使用
    已久非常堅固之漁塭堤岸，且該漁塭堤岸係自57年間建造至
    今，已有40年歷史，堤岸非常堅固，若依原告主張附圖二所
    示之分割方案，將廢除原堤岸，興建新堤岸，造成漁獲之損
    失，並需支付巨額工程費用。被告目前在分管之系爭土地上
    有漁塭，採用混合養殖水產方式經營養殖業，養殖項目有蝦
    、鯽魚、大頭仔及烏魚等高經濟價值魚類，每種魚類開始放
    養的時間點不同，養殖至可收成之期間1至3年不等，不論何
    時修築新堤岸，勢必需將漁貨撈起，等待漁塭乾涸建造堤岸
    ，將造成經濟上之損失，故分割線應以現況堤岸變動愈少愈
    好之方式為宜。現有堤岸上目前有5支電線桿，若採行原告
    主張附圖二分割方案，原電線桿須全數移除，若採行被告主
    張附圖一分割方案，只須移除1支電線桿。況分割後被告願
    按如附表所示之原共有比例保持共有，若採用被告主張附圖
    一分割分案，僅影響到兩造一部分漁塭水產之養殖，其他漁
    塭可不受全面波及，將大大降低兩造之經濟損失，堤岸亦不
    必全部移除重建，可減省該項工程所支出之費用。並聲明：
    駁回原告之訴等語。
三、本院得心證之理由：
  (一)按各共有人如非因物之使用目的不能分割或契約訂有不分割
    期限者，得隨時請求分割共有物。又共有物之分割，依共有
    人協議之方法行之。分割之方法，不能協議決定者，法院得
    因任何共有人之聲請，命為左列分配：一以原物分配於各共
    有人。二變賣共有物，以價金分配於各共有人，民法第823
    條第1項、第824條第1項、第2項分別定有明文。又農業發展
    條例第16條第1項規定：每宗耕地分割後每人所有面積未達
    0.25公頃者，不得分割。經查，系爭土地為兩造共有，惟兩
    造並未定有不分割之特約，亦無因物之使用目的不能分割之
    情形，且前經本院新營簡易庭調解後，就分割之方法仍不能
    為一致之協議，再參以原告與被告等主張之分割方案既有不
    同，足認兩造對於分割方法顯難為一致之協議。又系爭土地
    面積合計30,078平方公尺、旱地目、使用分區為一般農業區
    、使用地類別為養殖用地等情，此有系爭土地登記簿謄本附
    卷可稽，核屬農業發展條例第3條第11款所定之耕地。系爭
    土地為兩造所共有，原告應有部分20/48（即12,532. 5平方
    公尺），被告甲○○、丙○○○應有部分各為301/960（即
    9,430.71平方公尺）、259/960（即8,114.79平方公尺），
    分割後每人所有面積均超過0.25公頃，依上開規定，自得分
    割為單獨所有。原告請求分割系爭土地，洵屬有據，應予准
    許。
  (二)又按分割共有物，以消滅共有關係為目的，法院裁判分割共
    有土地時，除因該土地內部分土地之使用目的不能分割（如
    為道路）或部分共有人仍願維持其共有關係，或部分當事人
    因繼承關係須就分得之土地保持公同共有者外，應就該部分
    土地不予分割或准該部分共有人成立新共有關係外，應將土
    地分配於各共有人單獨所有（最高法院92年台上字第1534號
    、91年度台上字第407號判決意旨參照）。再按法院定共有
    物分割之方法，固可由法院自由裁量，惟應斟酌各共有人之
    意願、利害關係、共有物之性質、分割後之經濟效用及公共
    利益等為公平決定（最高法院81年度台上字第16號、89年度
    台上字第724號判決可資參照）。經查：
  (1)系爭土地左右兩側略呈梯形、北窄南寬、西長東短、西側與
    同段130地號土地相鄰，南側與同段129-1地號土地相鄰，並
    藉由南側129-1地號道路對外聯絡，系爭土地上設有堤岸，
    堤岸上有設置電線桿，堤岸以西現由原告使用，其上有漁塭
    3個，有養殖漁類，水車有運轉，原告實際使用面積為11,99
    3平方公尺；堤岸以東現由被告使用，其上有漁塭2個，有養
    殖漁類，水車有運轉，並有被告甲○○建築之三層加強磚造
    樓房面積193平方公尺，及一層鐵皮屋面積167平方公尺，被
    告實際使用面積為18,085平方公尺等情，業經本院會同兩造
    及臺南縣佳里地政事務所測量員至現場勘測屬實，並製有勘
    驗測量筆錄、現場照片及土地複丈成果圖各1份在卷可憑（
    見本院卷第54頁至第62頁、第66頁），且為兩造所不爭執，
    堪信為真實。又被告於本院審理中陳明願於分割後繼續保持
    共有，依上開說明，系爭土地分割後准被告成立新共有關係
    。
  (2)依原告主張如附圖二所示分割方案，分割線係採用系爭土地
    與同段130地號地籍線平行，惟依被告主張如附圖一所示之
    分割方案，分割線自系爭土地南側堤岸為起點，儘量保有堤
    岸現況，亦即變動堤岸現況最少方式等情，此有臺南縣佳里
    地政事務所土地複丈成果圖2份附卷可憑（見本院卷第67 頁
    、第110頁）。依上開二分割方案，兩造分得土地，地形差
    異不大，其中如附圖二之分割方案，原告分得B部分土地，
    呈東北朝西南走向，地形略呈斜長方形，寬度相等；如附圖
    一之分割方案，原告分得乙部分土地，呈南北走向，地形呈
    長方形，南側較北側略寬一些，但差距不大，不失其地形完
    整利用性，亦不甚礙原告分得土地之規劃利用。又上開二分
    割方案，兩造分得之土地，南側均得經由同段129-1地號對
    外聯絡，本院考量系爭土地為養殖用地，其土地利用以養殖
    為限，現況設有堤岸，並以堤岸區分成5個漁塭（原告使用3
    個、被告使用2個）養殖魚類，依原告主張如附圖二分割方
    案，其分割線採用系爭土地與同段130地號地籍線平行，顯
    未顧及現有堤岸狀況，將來勢必拆除全部堤岸，重築堤岸及
    構建漁塭，顯然對於兩造魚獲損失較大，又需支付重築堤岸
    費用；反觀被告主張如附圖一之分割方案，自系爭土地南側
    堤岸為起點，以變動堤岸現況最少方式為分割線，將來僅需
    拆除系爭土地較北側之堤岸，重築部分堤岸及構築部分漁塭
    ，無需拆除全部堤岸及漁塭，依系爭土地之利用性質及分割
    後之經濟效用而言，自以被告主張如附圖一所示之分割方案
    ，對於兩造之損害最小、最為有利。
  (3)綜此，經本院斟酌系爭土地上開所述地形、面積、兩造使用
    系爭土地之現況及位置、兩造應有部分比例所占之面積與其
    等各自之意願、系爭土地面臨道路情況、分得部分尚稱方正
    完整，並兼顧各共有人分得部分之通行便利，及分得土地使
    用上之經濟效益等一切情狀，認被告主張如附圖一所示方割
    方案，較符合系爭土地分割之整體效益及共有人全體之利益
    ，各分配土地之利用價值尚屬相當，且對原告並無不利益，
    爰依兩造（被告繼續保持共有）應有部分之比例分割如主文
    第1項所示。
四、綜上所述，系爭土地依其使用目的並非不能分割，共有人間
    亦無不能分割之約定，然迄今未能協議分割，又本院審酌系
    爭土地之現有使用狀況、對外通行問題、位置、兩造分割之
    利益及意願等一切情狀，認被告主張如附圖一案之分割方案
    較符合土地分割之經濟效用及共有人全體之利益，堪認係適
    當、公允之分割方法。從而，原告本於共有人之資格，訴請
    裁判分割，即屬正當，准予分割系爭土地如主文第1項所示
    。
五、又「法院為終局判決時，應依職權為訴訟費用之裁判。」、
    「因共有物分割，經界或其他性質上類似之事件涉訟，由敗
    訴當事人負擔訴訟費用顯失公平者，法院得酌量情形，命勝
    訴之當事人負擔其一部。」，民事訴訟法第87條第1項、第
    80條第1項定有明文。本件原告請求分割共有物，爰依上開
    規定，由兩造依系爭土地應有部分之比例定訴訟費用之負擔
    。本件訴訟費用額確定為54,261元（即第一審裁判費44,461
    元、測量費用9,800元，合計54,261元，其中第一審裁判費
    44,461元及測量費2,400元已由原告預繳，測量費7,400元
    已由被告預繳），由原告負擔（54,261元×400/960＝22,
    609元），爰判決如主文第2項所示。
六、據上結論．本件原告之訴為有理由，依民事訴訟法第78條、
    第80條之1、第85條第1項但書，判決如主文。
中    華    民    國    97    年    4     月    16    日
                        民事第三庭    法  官  張桂美
以上正本證明與原本無異。
如不服本判決，應於送達後廿日內，向本院提出上訴狀並表明上
訴理由，如於本判決宣示後送達前提起上訴者，應於判決送達後
廿日內補提上訴理由書（須附繕本）。
中    華    民    國    97    年    4     月    16    日
                                      書記官  謝安青
  附表：
┌─────────────┬──────┬────────┐
│土地坐落                  │  共有人    │應有部分比例    │
├─────────────┼──────┼────────┤
│臺南縣學甲鎮○○段0129地號│  丁○○    │ 20/48          │
│                          ├──────┼────────┤
│                          │  甲○○    │ 301/960        │
│                          ├──────┼────────┤
│                          │  丙○○○  │ 259/960        │
└─────────────┴──────┴────────┘


司法院資訊處製作；財團法人民間司法改革基金會備份。
